【裁判字號】    98,家上,7
【裁判日期】    990730
【裁判案由】    回復繼承權
【裁判全文】
臺灣高等法院花蓮分院民事判決           98年度家上字第7號
上  訴  人  丙○○
上  訴  人  乙○○
上二人共同
訴訟代理人  魏辰州律師
被上訴人    甲○○
訴訟代理人  簡燦賢律師
複代理人    吳秋樵律師
當事人間請求回復繼承權事件，上訴人對於中華民國98年10月27
日台灣花蓮地方法院97年度家訴字第9號第一審判決提起上訴，
本院判決如下：
    主  文
原判決廢棄。
被上訴人在第一審之訴駁回。
第一、二審訴訟費用由被上訴人負擔。
    事實及理由
壹、程序方面：按訴狀送達後，原告不得將原訴變更或追加他訴
    ，但請求之基礎事實同一者，或不甚礙被告之防禦及訴訟之
    終結者，不在此限，民事訴訟法第255條第1項第2款、第7款
    定有明文。又所謂請求之基礎事實同一，係指變更或追加之
    訴與原訴之主要爭點有共同性，各請求利益之主張在社會生
    活上可認為同一或關聯，而就原請求之訴訟及證據資料，於
    審理繼續進行在相當程度範圍內具有同一性或一體性，得期
    待於後請求之審理予以利用，俾先後兩請求在同一程序得加
    以解決，避免重複審理，進而為統一解決紛爭者，即屬之。
    本件回復繼承權事件，被上訴人原起訴聲明：「(1)被告各應
    將所有坐落花蓮縣吉安鄉○○段720、721、734 、735地號
    土地應有部分六分之一，移轉登記予原告。(2)被告各應將所
    有坐落花蓮縣吉安鄉○○段722地號土地及坐落其上門牌號
    碼為花蓮縣吉安鄉○○村○○○街99巷1號及2號房屋之應有
    部分二十四分之一，移轉登記予原告。(3)原告願供擔保，請
    准宣告假執行。」，嗣於原審訴訟進行中，於民國98年10月
    13日言詞辯論期日，當庭變更聲明為：「(1)確認原告對被繼
    承人陳源松如附表一所示之遺產有繼承權存在，應繼分為三
    分之一。(2)被告丙○○、乙○○應將被繼承人陳源松如附表
    二所示之不動產於96年10月30日所登記之繼承登記予以塗銷
    。」等語，經原審審酌被上訴人先後訴之聲明雖有變更，然
    其均係主張上訴人侵害其繼承權，並基於民法第1146條請求
    回復其繼承權，因認被上訴人先後請求之基礎事實同一，具
    有社會事實上之共通性及關連性，無礙於上訴人之防禦及訴
    訟之終結，雖上訴人表示不同意被上訴人為上揭訴之變更，
    經依上開規定，准許被上訴人為訴之變更，於法尚無不合，
    先敘明。
貳、兩造爭執要旨
一、被上訴人即原告甲○○（以下稱甲○○）以下列理由，在原
    審起訴請求確認繼承權存在，聲明內容如上記載，於上訴人
    即被告丙○○、乙○○（以下稱丙○○等二人）上訴後，並
    聲明駁回上訴：
（一）甲○○於51年7月6日由訴外人陳源松及何玉英夫婦共同收
      養，而丙○○、乙○○等二人為陳源松及何玉英夫婦之子
      。何玉英於73年7月15日辭世，陳源松則於96年8月22日亡
      故。被繼承人陳源松死亡時留有如附表一所示之遺產（下
      稱系爭遺產）。甲○○及丙○○等三人皆為陳源松之子女
      ，均為第一順位繼承人，系爭遺產本應由甲○○及丙○○
      等二人共同繼承，應繼分各三分之一。詎丙○○等二人自
      繼承發生時起，即否定甲○○之繼承人地位，先於96年10
      月8日向財政部臺灣省北區國稅局申辦遺產稅免稅證明書
      時，蓄意隱瞞被繼承人尚有養女即甲○○之事實，在繼承
      系統表中故意漏列甲○○為繼承人，僅登記丙○○等二人
      為合法繼承人，嗣並以丙○○等二人應繼分各二分之一為
      分割遺產之協議，於96年10月30日向花蓮縣花蓮地政事務
      所辦理登記時，將系爭遺產中如附表二所示之不動產以繼
      承為原因登記至丙○○等二人名下（即丙○○二人各繼承
      坐落花蓮縣吉安鄉○○段720、721、734、735地號土地應
      有部分二分之一；同地段722地號土地及坐落其上門牌號
      碼為花蓮縣吉安鄉○○村○○○街99巷2號房屋應有部分
      八分之一，至門牌號碼為花蓮縣吉安鄉○○村○○○街99
      巷1號房屋，因未辦保存登記，故無法為繼承登記）。丙
      ○○等二人所為，顯係否認甲○○之繼承資格，侵害甲○
      ○之繼承權，為此甲○○自得依民法第1146條第1項請求
      確認繼承資格，並回復繼承權等語。
（二）對丙○○等二人抗辯之陳述：甲○○雖自73年何玉英往生
      後，即不曾扶養被繼承人，亦從未返養家探視被繼承人，
      但被繼承人死亡時，留有遺產價值共計新臺幣（下同）
      10,760,160元，且尚有丙○○等二人可扶養父親陳源松，
      陳源松並未陷於不能維持生活之情形，不符合受扶養之要
      件，甲○○不扶養被繼承人，自非惡意不予扶養。又被繼
      承人自96年3月起至同年8月止，雖三次住院，但非屬終年
      臥病在床，且甲○○未獲任何親友或丙○○等二人之告知
      ，甲○○既不知情，何能有返家探視之動機？況甲○○未
      返養家探視被繼承人，實係因甲○○幼時遭被繼承人性侵
      害及長期騷擾，故甲○○有不探視被繼承人之正當理由。
      至於甲○○雖知悉被繼承人往生，但甲○○未返養家送終
      ，僅受道德非議，並非喪失繼承權之事由。另被繼承人生
      前是否有表示因受甲○○重大虐待或侮辱，而甲○○不得
      繼承，應由丙○○等二人負舉證責任。綜上，甲○○對被
      繼承人並無重大虐待或侮辱之行為，自未喪失對被繼承人
      之繼承權。
（三）上訴答辯雖以甲○○從73年起即未再返家質疑被上訴人，
      但親子間之感情濃淡因人而異，且親子關係重在兩造互動
      ，甲○○固然未曾返家照顧被繼承人，但被繼承人陳源松
      也從未過問甲○○的生活。且甲○○並未遺棄被繼承人，
      自不能認為甲○○有重大虐待之情事，再者證人陳富淵以
      及陳容之證詞並不可信。原審因而確認甲○○之繼承權存
      在，並無違誤。
二、丙○○等二人則以下列理由聲明駁回甲○○在原審之訴，上
    訴後並聲明廢棄原判決，改判駁回甲○○在原審之訴：
（一）甲○○年僅6歲時即為父親陳源松及母親何玉英收養，迄
      64年間結婚後遷離，受陳源松養育長達14年之久，詎甲○
      ○不知反哺報恩，自73年何玉英往生後，既不曾扶養陳源
      松，亦從未返家探視，以盡孝道。在父親晚年罹患心肌梗
      塞、腎衰竭、腹部主動脈瘤、冠狀動脈疾病及胃腸道出血
      等病，臥倒在床期間，甲○○並無不能探視之正當理由，
      卻始終不曾探望病中的父親，甚至父親死亡、出殯，甲○
      ○也未到場捻香道別，甲○○之行為，有違倫常孝道，父
      親陳源松抱憾而死，其內心所受創痛，誠屬重大，甲○○
      所為自屬對陳源松有重大精神虐待之行為，而陳源松生前
      屢次對週遭親友表示一旦其往生後，甲○○不得繼承其遺
      產。是以，依民法第1145條第1項第5款之規定，甲○○就
      被繼承人之遺產已喪失繼承權，從而甲○○主張其繼承權
      被侵害並請求回復其繼承權，於法自屬無據等語。
（二）上訴理由則以：按民法第1145條第1項第5款規定，對於被
      繼承人有重大之虐待或侮辱情事，並經被繼承人表示其不
      得繼承者，喪失其繼承權，要件有二：繼承人為重大之虐
      待或侮辱行為以及經被繼承人為該繼承人不得繼承之表示
      。至於是否為重大之虐待或侮辱，須依客觀的社會觀念衡
      量之，亦即應考慮當事人之教育程度、社會地位、社會倫
      理觀念及其他一切客觀情事，具體決定之，並非憑被繼承
      人個人之主觀意思認定。至於被繼承人之表示行為，法並
      無明文，應無須以遺囑為之，屬不要式行為，表示行為亦
      無庸對特定人為之。本件被上訴人甲○○自51年7月6日年
      僅6歲時起由被繼承人陳源松收養，迄64年結婚搬出被繼
      承人戶籍為止，受有被繼承人陳源松長達14年養育之恩。
      惟被上訴人自73年間起迄被繼承人96年往生為止，長達二
      十餘年之時間，未曾一日前往探視照顧被繼承人，甚者於
      接獲被繼承人往生之消息後仍拒絕參加喪禮以盡子女最後
      之孝道等情，為兩造所不爭執。則被上訴人之行為，無異
      乃對於被繼承人養育之恩及其人格之嚴重蔑視，豈是僅如
      前開原判決理由所稱之感情疏離等寥寥數語得以稍解。衡
      諸我國重視孝道固有倫理，客觀上自足以致被繼承人感受
      精神上之莫大痛苦，應無疑義。又按民法第1145條第1項
      第5款就被繼承人之表示行為，並無明文限制須以何方式
      或對何特定人為之，已如前述。揆諸證人陳富淵於原審證
      稱：「〔問：被繼承人陳源松是否有表示原告不能繼承他
      的財產？〕答：（有講過，我偶而會回老家看陳源松，有
      聽過陳源松說甲○○嫁出去從來沒有回來過，他不會將遺
      產給她那一房，陳源松不高興甲○○從來沒有回來看過他
      。）」（詳參原審98年4月8日言詞辯論筆錄）另證人陳容
      證稱：「（問：你照顧被繼承人多久？）答：被繼承人往
      生那一年的過年到他往生時，他進出醫院及出院我有受被
      告託付去照顧被繼承人，我會送水果、飯過去，但不是24
      小時的看護，慈濟醫院被繼承人有住過2、3次，花蓮醫院
      也住過幾次，但每次住三、四天，被繼承人出院就住家裡
      ，我有時去他家時，他精神不好就躺在床上，有時狀況好
      坐在門口和我聊天，我知道他親戚住附近…」、「…之前
      我幫被繼承人換尿布，他很臭，在哭，說他養壹個女兒十
      幾年都比不上我，說他所有財產不可能給這個女兒，並說
      謝謝你，我說原來你有女兒，為何不找她回來，他說找不
      到已經很久沒有聯絡。」，足證被繼承人確因被上訴人之
      行為而感受精神上之莫大痛苦，並進而對外表示被上訴人
      不得繼承其遺產。又證人陳容於原審前開言詞辯論期日就
      其係於何時地告知被告乙○○有關前開其與被繼承人之談
      話內容乙節，證稱係於半年前在被告家中或其工作之醫院
      ，核與同日被告乙○○隔離後之陳述相符，自堪予採信。
參、兩造不爭執事項與本案爭點
一、兩造不爭執事項如下（第一審卷第128頁、本院卷第25頁背
    面、第37頁）：
（一）甲○○於51年7月6日為被繼承人陳源松與其妻何玉英收養
      為養女。
（二）被繼承人陳源松於96年8月22日死亡。
（三）被繼承人陳源松死亡時留有遺產。
（四）丙○○二人於96年10月8日赴財政部臺灣省北區國稅局申
      辦遺產稅免稅證明書時，在繼承系統表中漏列甲○○為繼
      承人，僅登記丙○○二人為繼承人，並以二人應繼分各二
      分之一為分割遺產之協議，於96年10月30日向花蓮縣花蓮
      地政事務所辦理登記時，將系爭遺產中如附表二所示之不
      動產以繼承為原因登記至被告二人名下，即被告二人各繼
      承坐落花蓮縣吉安鄉○○段720、721、734、735地號土地
      應有部分二分之一；同地段722地號土地及坐落其上門牌
      號碼為花蓮縣吉安鄉○○村○○○街99巷2號房屋應有部
      分各八分之一。門牌號碼為花蓮縣吉安鄉○○村○○○街
      99巷1號之房屋，因未辦保存登記，故無法為繼承登記等
      情。
（五）甲○○從73年7月15日何玉英過世後，一直到陳源松於96
      年8月22日死亡，均未曾返家探視陳源松。
（六）甲○○在父親陳源松於96年8月22日死亡時，曾接獲通知
      。
二、以上不爭執事項，並有甲○○所提出之戶籍謄本4份、財政
    部臺灣省北區國稅局遺產稅免稅證明書、繼承系統表均影本
    各1件及系爭遺產之土地或建物登記謄本6份為證（見第一審
    卷第11至22頁、第27至30頁），並有丙○○等二人所提陳報
    狀1紙在卷可稽（見第一審卷第120頁）為證。
三、本案爭點（本院卷第26頁）
（一）甲○○未返家探視陳源松是否構成重大虐待？
（二）陳源松是否曾在生前表示甲○○不得繼承財產？
肆、得心證之理由
一、甲○○未返家探視父親陳源松構成民法第1145條第1項第5款
    之重大虐待情事。
（一）按對於被繼承人有重大之虐待或侮辱情事，經被繼承人表
      示其不得繼承者，喪失其繼承權，民法第1145條第1項第5
      款定有明文。再按民法第1145條第1項第5款所謂對於被繼
      承人有重大之虐待情事，係指以身體上或精神上之痛苦加
      諸於被繼承人而言，凡對於被繼承人施加毆打，或對之負
      有扶養義務而惡意不予扶養者，固均屬之，即被繼承人（
      父母）終年臥病在床，繼承人無不能探視之正當理由，而
      至被繼承人死亡為止，始終不予探視者，衡諸我國重視孝
      道固有倫理，足致被繼承人感受精神上莫大痛苦之情節，
      亦應認有重大虐待之行為（最高法院74年臺上字第1870號
      判例）。又所謂虐待，謂予被繼承人以身體上或精神上痛
      苦之行為，且不以積極行為為限，更包括消極行為在內（
      最高法院72年臺上字第4710號判決意旨參照）。
（二）甲○○自從養母何玉英73年7月間往生後，即未曾扶養、
      探視養父陳源松，業據甲○○自認在卷，並為兩造所不爭
      執。而陳源松往生前因罹患心肌梗塞、心衰竭、腎衰竭分
      別於96年3月至同月28日、同年4月11日至14日住院治療，
      後因腹部主動脈瘤、冠狀動脈疾病及腎衰竭於96年7月7日
      至11日住院治療，末於96年8月21日因急性心肌梗塞、充
      血性心臟衰竭、急性腎衰竭、胃腸道出血等疾病再度住院
      ，並於96年8月22日不治死亡之事實，有財團法人佛教慈
      濟綜合醫院診斷證明書及病歷資料、行政院衛生署花蓮醫
      院乙種診斷證明書及病歷摘要在卷可證（見第一審卷第63
      頁）。證人即陳源松之堂弟陳富田到庭結稱：我住被繼承
      人家隔壁，且除被繼承人住院期間外，與被繼承人天天見
      面聊天，對被繼承人家中狀況有所瞭解。被繼承人曾因心
      肌梗塞等病症住院，但在醫院待不住就會返家。（見第一
      審卷第166、167頁）。足證甲○○之養父陳源松在96年間
      ，分別於3月、4月、7月住院接受各種病症的治療，其生
      命可謂已經是風中殘燭，隨後於8月即告亡故。甲○○身
      為陳源松之養女，在養父住院期間未隨侍在側，即連最基
      本之探望均捨而不為。而且甲○○在57年間被收養，之後
      結婚離家自組家庭，直至養母過世為止，接受養父母照育
      達14年，卻從73年後長達23年的期間中，未曾返家探視過
      養父。甲○○既然在養父健康在世時，未能噓寒問暖，在
      養父臥病住院時，又未能略盡照顧之責，養父亡故時，更
      未捻香道別，縱然陳源松不再叨念，揆諸前揭最高法院判
      例之見解，甲○○之行為難謂不屬於民法第1145條第1項
      第5款之重大虐待情事。
（三）雖然根據財團法人佛教慈濟綜合醫院心臟內科96年3月24
      日之病歷表有關病史之記載：被繼承人「This 72y/o
      smoker was admitted due to chest tightness since
      yesterday noon....Chest tightness over midsternum
      developed since yesterday noon, when he was riding
      motocycle..」等情（見第一審卷第63頁），可知陳源松
      於96年3月23日尚能騎乘機車外出。證人即被繼承人之堂
      弟陳富田到庭結稱：我住被繼承人家隔壁，且除被繼承人
      住院期間外，與被繼承人天天見面聊天，對被繼承人家中
      狀況有所瞭解。被繼承人曾因心肌梗塞等病症住院，但在
      醫院待不住就會返家。在家時狀況好會騎單車，狀況不好
      則躺在床上（見第一審卷第166、167頁）。雖可證明陳源
      松在臨終前身體仍略有活力，但是陳源松在96年4月、7月
      分別住院治療，有前述病歷資料可證，縱略有活力，卻也
      可見已經步向人生終點，甲○○卻仍然未能探望照顧，未
      盡照顧之責。至於證人陳富田證稱：被繼承人生病時，都
      是丙○○等二人在照顧，我們都沒想到要通知甲○○回來
      探視被繼承人。但我沒有聽過被繼承人唸過甲○○沒有回
      來探視很不孝，也沒有聽他講甲○○沒有回來他很難過等
      語（見第一審卷第166至168頁），似乎陳源松並不抱怨甲
      ○○未返家探視，但證人即被繼承人之堂弟陳富淵到庭又
      證稱：我原住被繼承人家隔壁，71年結婚後搬出去，但仍
      常常回去老家，偶而會看到被繼承人。被繼承人偶而會抱
      怨甲○○不回來看他，但直至被繼承人病死前都沒有提過
      甲○○，也沒有跟我提過要找人找甲○○回來或自己去找
      甲○○回來等語（見第一審卷第169至170頁）。可見陳源
      松並不是沒有抱怨，只是不對每一位親戚抱怨而已。
（四）又根據甲○○所提出之繼承系統表及戶籍謄本顯示，於被
      繼承人生前，對其負有扶養義務者，除甲○○外，另有丙
      ○○等二人（依民法第1114條第1款規定，直系血親相互
      間互負扶養之義務），且被繼承人往生時，留有遺產價值
      達10,760,160元，有財政部臺灣省北區國稅局遺產稅免稅
      證明書在卷可稽，雖足以認定被繼承人陳源松並無不能維
      持生活之情形。但對於父母之扶養義務屬於生活保持義務
      ，此種義務為父母子女或夫妻關係之本質要素之一，保持
      對方即在保持自己，與生活扶助義務不同。因此縱然陳源
      松生前仍有其他扶養義務人，且仍留有部分財產，但甲○
      ○身為子女仍有扶養義務，其不盡扶養義務，自屬民法第
      1145條第1項第5款之重大虐待情事。
（五）甲○○雖又主張其為返家探視係因涉有個人名節之正當理
      由（第一審卷頁128），嗣更主張當時曾經遭到陳源松性
      侵害，並聲請傳喚證人陳金菊出庭作證，但經第一審傳喚
      均未到庭。而另一位證人陳富田確證稱甲○○出嫁的時候
      ，都有出嫁妝，陳源松夫婦對於兩造也沒有任何差別待遇
      （原審卷頁166）。陳富美也證稱被繼承人夫婦對甲○○
      滿好的。對照甲○○所稱遭到性侵害的經過，甚至陳稱曾
      經被養母碰見過，兩者相差甚遠。如果甲○○所述遭到性
      侵害曾被碰見過，陳源松夫妻理當不會善待甲○○。更不
      可能在甲○○結婚時給予嫁妝，可見甲○○所述並無證據
      證明屬實。
（六）綜上所述，甲○○確實具有民法第1145條第1項第5款之重
      大虐待情事。
二、被繼承人陳源松已經表示甲○○不得繼承財產
（一）兩造之阿姨何文妹到庭證稱：「（問：為何丙○○等二人
      請你出庭作證？）乙○○要我講，我姊夫跟我講的事情，
      我姊夫在跟我聊天時說他往生後財產只給男孩子，不給女
      孩子，因為養女從小養到大，給她讀書、嫁人，現在他生
      病也不回來看他，也不回來看弟弟，連往生也不來看他。
      」、「（問：被繼承人什麼時候告訴你這件事情？）在他
      還沒有生病之前，幾次我忘記了，他唸唸就走了，他生病
      之後我就沒有再看過他。」、「（問：被繼承人到底怎麼
      跟你講？）他聊天時說他的財產給兩個男子去分，他都沒
      有說養女部分。（後改稱）財產分給兩個兒子，養女不能
      分。（後又改稱）他說財產分給兩個兒子，養女都沒有回
      來，他當然沒有提到養女。」等語（見第一審卷第202 至
      203頁）。
（二）證人陳容在第一審證稱：我是在被繼承人往生那一年過年
      到他往生時，受丙○○等二人託付照顧被繼承人，我不是
      看護，我是基於同情心去看被繼承人。之前我幫被繼承人
      換尿布時，被繼承人很臭，在哭，說他養一個女兒十幾年
      ，都比不上我，還說遺產不可能給這個女兒等語。對於談
      話之細節，其證稱：被繼承人是在房間向我表示甲○○不
      得繼承，當時房間只有我和被繼承人。我是在約半年前某
      日下午，在我工作的餐廳或丙○○等二人家中跟乙○○講
      此事，當時有我、乙○○、乙○○的一個朋友或同事在場
      。我之前不想出庭作證，因為這是家務事，後來因為良心
      過意不去，所以主動出庭。但我總共到庭旁聽有2、3 次
      等語（見第一審卷第198至200頁）。雖然乙○○陳稱：證
      人陳容是在我老家或在醫院時，跟我講被繼承人講的事，
      當時只有我和她在場（見第一審卷第201頁）。二人關於
      有何人在場見聞證人陳容告知丙○○等二人被繼承人表示
      甲○○不得繼承之事，所述雖略有不同。但是既然陳源松
      是在照顧者之陳容面前所說，顯然陳源松並不願意將心中
      遺憾說給許多他人聽聞，則縱然當時聽聞陳源松表示時，
      二位證人對於在場之人數所述並不一致，亦難謂其證詞不
      可採信。
（三）更且「對於被繼承人有重大之虐待或侮辱情事，經被繼承
      人表示其不得繼承者，喪失其繼承權。民法第1145條第1
      項第5款定有明文。所謂虐待，謂予被繼承人以身體上或
      精神上痛苦之行為，且不以積極行為為限，更包括消極行
      為在內。又此表示，除以遺囑為之者外，為不要式行為，
      亦無須對於特定人為表示。」，最高法院著有72年台上第
      4710號判決可資參照。則陳源松向陳容表示甲○○喪失繼
      承權，即已符合法律規定之要件，甲○○即喪失繼承權。
      尤其，繼承權雖被稱為權利，但並不是單純的財產權，而
      是基於身分所擁有之權利，與家族制度有密切關係，法律
      賦予繼承人財產上之繼承權，並不僅僅是被繼承人對於繼
      承人之恩賜，而是在於家族成員曾經共同蓄積家產，當身
      為家長之被繼承人死亡時，為保障其他家族成員的生活，
      因而設立繼承制度，讓對於家族財產具有貢獻，同財共居
      者得以因為財產之繼承而生活無虞。因此繼承人長期脫離
      被繼承人，未與被繼承人同財共居，對於繼承財產之蓄積
      沒有任何助益，經被繼承人表示該繼承人喪失繼承權，亦
      屬合情合理。本件甲○○雖然是被繼承人陳源松之養女，
      原享有繼承權，但在漫漫的二十三年間，既未探視被繼承
      人，也未扶養被繼承人，在被繼承財產積累之過程中，均
      未與被繼承人同財共居，既經被繼承人陳源松透露、表明
      不得繼承財產，自應認甲○○也已喪失繼承權。
三、綜上所述，上訴人主張甲○○繼承權業已喪失，自屬可信，
    被上訴人主張繼承權存在為不足採。從而，被上訴人本於請
    求就附表所繼承財產擁有繼承權，為無理由，不應准許。原
    審判命確認繼承權存在，自有未洽。上訴意旨指摘原判決不
    當，求予廢棄改判，為有理由。自應由本院予以廢棄改判，
    如主文第二項所示。
四、據上論結，本件上訴為有理由，依民事訴訟法第450條、第7
    8條、第85條第1項前段，判決如主文。
中    華    民    國    99    年    7    月    30    日
                    民事庭審判長法  官  謝志揚
                                法  官  劉雪惠
                                法  官  賴淳良
以上正本係照原本作成。
如不服本判決，應於收受送達後20日內向本院提出上訴書狀，其
未表明上訴理由者，應於提出上訴後20日內向本院補提理由書狀
（均須按他造當事人之人數附繕本）。上訴時應提出委任律師或
具有律師資格之人之委任狀；委任有律師資格者，另應附具律師
資格證書及釋明委任人與受任人有民事訴訟法第466條之1第1項
但書或第2項（詳附註）所定關係之釋明文書影本。
附註：
民事訴訟法第466條之1（第1項、第2項）：
對於第二審判決上訴，上訴人應委任律師為訴訟代理人。但上訴
人或其他法定代理人具有律師資格者，不在此限。
上訴人之配偶、三親等內之血親、二親等內之姻親，或上訴人為
法人、中央或地方機關時，其所屬專任人員具有律師資格並經法
院認為適當者，亦得為第三審訴訟代理人。
中    華    民    國    99    年    7     月    30    日
                                書記官  吳璧娟
附表一
┌──┬─────────┬────┬───┬───────┐
│編號│遺產種類及所在地  │數  量  │ 持分 │價額（新臺幣）│
├──┼─────────┼────┼───┼───────┤
│ １ │花蓮縣吉安鄉○○段│1419.74 │ 全   │2,413,558元   │
│    │720地號土地       │㎡      │      │              │
├──┼─────────┼────┼───┼───────┤
│ ２ │花蓮縣吉安鄉○○段│960.71㎡│ 全   │1,633,207元   │
│    │721地號土地       │        │      │              │
├──┼─────────┼────┼───┼───────┤
│ ３ │花蓮縣吉安鄉○○段│1130.77 │ 1/4  │1,696,155元   │
│    │722地號土地       │㎡      │      │              │
├──┼─────────┼────┼───┼───────┤
│ ４ │花蓮縣吉安鄉○○段│1602.13 │ 全   │2,723,621元   │
│    │734地號土地       │㎡      │      │              │
├──┼─────────┼────┼───┼───────┤
│ ５ │花蓮縣吉安鄉○○段│1341.07 │ 全   │2,279,819元   │
│    │735地號土地       │㎡      │      │              │
├──┼─────────┼────┼───┼───────┤
│ ６ │花蓮縣吉安鄉稻香村│        │ 1/4  │3,800元       │
│    │廣賢一街99巷1號（ │        │      │              │
│    │未辦保存登記）、2 │        │      │              │
│    │號房屋            │        │      │              │
├──┼─────────┼────┼───┼───────┤
│ ７ │車牌：ＨＥＷ－519 │        │      │10,000元      │
│    │機車              │        │      │              │
├──┴─────────┴────┴───┴───────┤
│      總             額                 10,760,160元      │
└─────────────────────────────┘
附表二
┌──┬───────────────────┐
│編號│遺產種類及所在地                      │
├──┼───────────────────┤
│ １ │花蓮縣吉安鄉○○段720地號土地         │
├──┼───────────────────┤
│ ２ │花蓮縣吉安鄉○○段721地號土地         │
├──┼───────────────────┤
│ ３ │花蓮縣吉安鄉○○段722地號土地         │
├──┼───────────────────┤
│ ４ │花蓮縣吉安鄉○○段734地號土地         │
├──┼───────────────────┤
│ ５ │花蓮縣吉安鄉○○段735地號土地         │
├──┼───────────────────┤
│ ６ │花蓮縣吉安鄉○○村○○○街99巷2號房屋 │
└──┴───────────────────┘

司法院資訊處製作；財團法人民間司法改革基金會備份。
